【裁判字號】    97,重訴,79
【裁判日期】    980720
【裁判案由】    確認債權不存在
【裁判全文】
臺灣桃園地方法院民事判決              97年度重訴字第79號
原      告  丙○○
訴訟代理人  黃暖琇律師
複  代理人  王道元律師
            石志鵬律師
            李俊龍
被      告  乙○○
            甲○○
上列當事人間請求確認債權不存在事件，於民國98年7 月6 日辯
論終結，本院判決如下：
    主  文
確認被告甲○○所有坐落桃園縣桃園市○○段中南小段六之一地
號土地（面積四０一平方公尺）所有權應有部分二一０分之二八
及地上權全部，暨其上桃園縣桃園市○○段中南小段一五建號即
門牌號碼桃園縣桃園市○○路六號所有權全部，於民國九十五年
十一月九日經桃園縣桃園地政事務所九十五年桃資登字第四九五
０二０號登記，為被告乙○○設定本金最高限額新台幣壹仟萬元
之抵押權，所擔保之債權在超過新台幣貳佰貳拾貳萬元範圍之部
分不存在。
原告其餘之訴駁回。
訴訟費用由被告負擔百分之七十八，餘由原告負擔。
    事實及理由
壹、程序方面：
一、按訴狀送達後，原告不得將原訴變更或追加他訴。但被告同
    意者，不在此限。被告於訴之變更或追加無異議，而為本案
    之言詞辯論者，視為同意變更或追加。民事訴訟法第255 條
    第1 項但書第1 款、第2 項定有明文。本件原告起訴時原僅
    列乙○○為本件被告，並聲明：確認訴外人甲○○所有坐落
    於桃園縣桃園市○○段中南小段6-1 地號土地所有權應有部
    分二一０分之二八及地上權全部，暨其上同地段15建號即門
    牌號碼桃園縣桃園市○○路6 號建物所有權全部（下稱系爭
    不動產），於民國95年11月9 日經桃園縣桃園地政事務所桃
    95年資登字第495020號登記，為被告乙○○設定新台幣（下
    同）1,000 萬元之最高限額抵押權（下稱系爭抵押權）所擔
    保之債權不存在。嗣以97年6 月10日民事準備書狀(一)追加甲
    ○○為共同被告，並追加第2 項訴之聲明：被告乙○○應將
    系爭抵押權之設定登記予以塗銷。復於同年7 月30日將上開
    第2 項聲明之內容追加為：被告乙○○應將系爭抵押權之設
    定登記予以塗銷，或變更為普通抵押權之登記。（見本院卷
    第95、96、113 、114 頁）惟被告於原告上開所為訴之追加
    均無異議而為本案之言詞辯論（見本院卷第105 、120 頁）
    ，依上開規定，自應視為被告均已同意，是原告上開訴之追
    加，均屬合法。惟原告嗣又於97年7 月30日之言詞辯論期日
    ，當庭以言詞撤回上開第2 項訴之聲明，經記載於筆錄（見
    本院卷第120 頁），而被告於該期日到場，未為同意與否之
    表示，亦未於自該期日起10日內提出異議，依民事訴訟法第
    262 條之規定，視為同意原告撤回，是原告撤回上述訴之聲
    明第2 項之請求，亦屬合法。
二、次按，民事訴訟法第247 條所謂即受確認判決之法律上利益
    ，係指因法律關係之存否不明確，致原告在私法上地位有受
    侵害之危險，而此項危險得以對於被告之確認判決除去之者
    而言，故確認法律關係成立或不成立之訴，苟具備前開要件
    ，即得謂有即受確認判決之法律上利益（最高法院42年台上
    字第1031號判例參照）。本件原告主張伊為被告甲○○之債
    權人，已取得確定判決為執行名義，惟被告就系爭不動產虛
    偽設定系爭抵押權等語，為被告所否認，則被告間以系爭抵
    押權所受擔保之債權是否成立及數額為何，攸關於原告拍賣
    系爭不動產之際，是否有無益拍賣禁止原則之適用，並影響
    於系爭不動產之交易價值，及拍定後原告得受分配之數額，
    致伊私法上有受損害之危險，又此項危險得以對於被告之確
    認判決除去之，故應認原告所提本件確認之訴，有即受確認
    判決之法律上利益，合先敘明。
貳、實體方面：
一、原告起訴主張：
  (一)伊為被告甲○○之債權人，前因清償借款事件經本院96年度
    訴字第219 號民事判決被告甲○○應給付伊217 萬元及遲延
    利息，並已確定在案。又伊於上開訴訟期間，曾聲請對被告
    甲○○名下所有之系爭不動產為假扣押執行，經調閱系爭不
    動產登記謄本發現，他項權利部另有系爭抵押權之設定。然
    被告之間所為系爭抵押權登記之時間恰為伊與被告甲○○協
    商清償借款破局之際，疑似伊曾經預告對被告甲○○提起訴
    訟求償，其遂趕緊將系爭不動產虛偽設定最高限額抵押權與
    被告乙○○，目的無非為阻撓伊對系爭不動產聲請強制執行
    取償，蓋被告甲○○向伊借款之大部分原因為清償系爭不動
    產整修費用支出，其當時並以將來出售系爭不動產所得價金
    擔保清償能力為由向伊借款，是以，其應無可能設定抵押權
    與第3 人而減損系爭不動產買賣成交之機會，遂認其所為設
    定行為乃屬虛偽，而無誠意清償債務。
  (二)被告乙○○所提出匯款執據4 張，惟觀其收款人均為訴外人
    黃徐美玉，而非被告甲○○，是以借貸關係實際上係發生在
    被告之間抑或在徐美玉與被告乙○○間，尚非無疑；何況被
    告乙○○所提出之匯款執據中，日期為94年5 月16日之匯款
    單，其匯款人為訴外人黃淑蓮，收款人係黃徐美玉，更與被
    告甲○○毫無關聯，顯係臨訟搪塞。依被告所提出之手書借
    據、本票外，借據所稱之金錢流向與實際匯款方向並不相同
    ，亦別無證據足以證明被告間於抵押權設定前已存有消費借
    貸關係，則被告辯稱確有消費借貸之法律關係，尚乏憑信。
  (三)被告甲○○自95年6 月起至同年11月止，陸續向伊借款5 次
    ，共計217 萬元，此據本院96年度訴字第219 號確定判決判
    明甚詳。若被告甲○○已在95年6 月8 日、95年6 月23日向
    被告乙○○借款，何以須在95年7 月11日又向伊借款50萬元
    ？顯見被告甲○○係為規避對伊之鉅額債務，而於95年11月
    設定虛偽之最高限額抵押權，期使被告甲○○之財產因設定
    抵押權而無從拍賣清償，以遂行規避債務之居心。
  (四)按當事人主張有利於己之事實者，就其事實有舉證之責任，
    民事訴訟法第277 條前段定有明文。又按確認法律關係不存
    在之訴，如被告主張其法律關係存在時，應由被告負舉證責
    任，最高法院42年台上字第170 號判例要旨可資參照，又事
    實為法律發生之特別要件者，在消極確認之訴應由被告就其
    存在負舉證之責任，在其他之訴應由原告就其存在負舉證之
    責，司法院院字第2269號解釋意旨復著有明文。則被告仍應
    就其間債權債務法律關係，負舉證責任，而依目前之跡證，
    尚難判斷消費借貸關係係存在於被告之間，而難認被告主張
    為真實。依上開司法院與最高法院對於舉證責任分配之闡釋
    ，消極確認之訴係由被告立證，而對事實真偽不明之不利益
    ，應由負舉證責任之一造即被告承擔。退而言之，如若認被
    告乙○○與被告甲○○間，確實曾發生借貸債權，被告在言
    詞辯論時，已自認本件最高限額抵押權所擔保之原債權至多
    為222 萬元，則原告於此範圍內即無庸負舉證責任。
  (五)為免被告乙○○於將來拍賣系爭不動產執行程序中以不實債
    權參與分配，爰提起本訴，並聲明：確認被告甲○○所有之
    系爭不動產，於95年11月9 日經桃園縣桃園地政事務所桃資
    登字第495020號登記，為被告乙○○設定1,000 萬元之最高
    限額抵押權所擔保之債權不存在等語。
二、被告則以：被告間雖為父女關係，然因被告甲○○為清償債
    務、修建房屋之花費等而時常向被告乙○○借貸金錢，致二
    人間確有相當之債權債務關係存在，因有鑑於被告甲○○在
    外欠債不明，其後為取得借貸債權之擔保，始要求黃徐美玉
    及被告甲○○共有之系爭不動產，辦理系爭抵押權之登記。
    故而，原告主張被告甲○○係為躲避原告催討債務，以通謀
    方式將系爭不動產設定抵押權與被告乙○○實屬誤會等語置
    辯，並聲明：原告之訴駁回。
三、兩造不爭執事項：
  (一)被告甲○○自95年6 月起至同年11月止，陸續向原告借款5
    次，金額共計217 萬元，伊為被告甲○○之債權人乙節，業
    經本院於96年11月1 日以96年度訴字第219 號民事判決判命
    被告甲○○應給付伊217 萬元及法定遲延利息，並已確定在
    案。
  (二)系爭不動產為被告甲○○所有（其中土地部分係與他人共有
    ），於95年11月9 日經桃園縣桃園地政事務所以95年桃資登
    字第495020號登記案為被告乙○○設定系爭1,000 萬元之最
    高限額抵押權，存續期間為不定期限。
  (三)原告執本院上述民事確定判決為執行名義，聲請強制執行被
    告甲○○所有之財產，經本院民事執行處以97年度司執字第
    6907號清償債務強制執行事件受理在案，並以系爭不動產（
    不含地上權）為執行標的，經鑑定後之價格為630 萬元，本
    院民事執行處曾於97年4 月29日通知原告有拍賣無實益情事
    ，經原告具狀陳報被告乙○○已於本件審理自認系爭抵押權
    所擔保之債權僅220 萬元，被告乙○○亦於97年10月16日以
    聲明參與分配人之名義陳報渠應受分配之金額為222 萬元，
    本院民事執行處遂定98年4 月28日為第1 次拍賣期日，最低
    拍賣底價定為885 萬元，惟無人應買，至98年6 月23日之第
    3 次拍賣期日，仍無人應買，該次之最低拍賣底價為566 萬
    4 千元。
四、原告主張：系爭抵押權所擔保之債權係由被告乙○○、甲○
    ○通謀虛偽而成立，實則並不存在等語，被告固不否認系爭
    抵押權所擔保之債權僅有222 萬元，且無利息或違約金之約
    定（見本院卷第105 頁），惟否認有通謀虛偽成立不實債權
    情事，並以前詞置辯。準此，兩造就系爭抵押權所擔保之債
    權於逾222 萬元部分並不存在，已無爭執，原告此部分之主
    張應認可採。是本件之爭點厥為：被告間是否通謀虛偽成立
    上述222 萬元之消費借貸關係？經查：
  (一)按當事人主張有利於己之事實者，就其事實有舉證之責任，
    民事訴訟法第277 條定有明文。是第3 人主張表意人與相對
    人通謀而為虛偽意思表示者，該第3 人應負舉證之責；又民
    事訴訟如係由原告主張權利者，應先由原告負舉證之責，若
    原告先不能舉證以證實自己主張之事實為真實，則被告就其
    抗辯事實即令不能舉證，或其所舉證尚有瑕疵，亦應駁回原
    告之請求，最高法院48年台上字第29號、17年上字第917 號
    著有判例。本件原告既主張被告間所成立之222 萬元之消費
    借貸關係係出於通謀而為之虛偽意思表示，自應就此負舉證
    之責。
  (二)系爭抵押權所擔保之債權，包含債務人即被告甲○○對債權
    人即被告乙○○現在（包括過去之債務尚未清償者）及將來
    所負之債務（包括貨款、票款、保證、違約金及其他一切債
    務）之清償乙節，有本院依職權向桃園縣桃園地政事務所函
    調系爭抵押權登記資料內之抵押權設定其他約定事項在卷可
    稽（見本院卷第64頁），首可認定。次查，原告主張被告間
    所成立受系爭抵押權擔保之債權均屬通謀虛偽等語，業據被
    告否認在案，並辯稱：被告間雖為父女關係，惟因被告甲○
    ○為清償債務（包含賭債）、修建房屋之花費而時常向被告
    乙○○借貸金錢等語，復提出被告甲○○於95年10月25日所
    出具之借據，上載小額現金借貸72萬元，另有3 次借款，每
    次各匯款50萬元等語，另有共同連帶借用證書、匯款單3 紙
    、本票3 紙為證（見本院卷第85-90 頁），而上開證據所載
    之日期、金額均大致與被告所述相符，互核亦無不符。至於
    原告雖質以：依上述匯款單3 紙所示，該150 萬元係由被告
    乙○○匯款予渠母即黃徐美玉，並非被告甲○○，該消費借
    貸關係是否成立於被告間，尚屬有疑等語，惟被告乙○○就
    此則辯稱：「（問：你剛所提到的匯款單，都不是匯給你父
    親，如何證明你將錢匯給你父親？）因為我的父親不是很老
    實，之前都是由我母親帶著我父親去清償債務，所以我將錢
    匯到我母親的戶頭，避免他不去還債，又將錢賭掉。所以錢
    先匯到我母親的帳戶，再由我父親與母親一同至日盛銀行分
    次依到期的票款金額將錢領出，存入永信紙行的支票帳戶內
    ，逐筆清償票款。」等語明確（見本院卷第106 頁），核與
    借款與親友以解決債務問題，又疑慮所借款項是否用於原約
    定之目的，而採取必要預防措施之一般人所能認知之情理尚
    無不符，且為被告甲○○到庭所是認，則上開222 萬元之消
    費借貸關係，既經債權人、債務人於本件審理中共同肯認，
    復據提出尚不違背事理且與彼此所述大致相符之事證，本院
    認被告主張系爭222 萬元之債權確屬存在等語，尚非無稽，
    應可採信。
  (三)原告雖另質疑：於系爭222 萬元之消費借貸關係成立期間，
    被告甲○○已另向伊分5 次借款共計217 萬元，何須再向被
    告乙○○借款，又被告甲○○向伊借款是為整修系爭不動產
    ，其並以系爭不動產之出售價金擔保清償，何以會設定系爭
    抵押權以減損系爭不動產之價值等語，以否認系爭222 萬元
    消費借貸關係之成立。惟此係關涉被告甲○○斯時資金缺口
    大小之問題，尚不能僅以原告上開所質，即遽認被告甲○○
    無另向被告乙○○借款之可能，原告此部分主張，尚乏所據
    。至被告乙○○雖曾辯稱與被告甲○○間所成立之借貸金額
    達272 萬元等語（見本院卷第78頁），惟此係因將渠姊借貸
    予被告甲○○之50萬元部分計入之故，此亦據渠載明於書狀
    ，核與上述借據所載：乙○○之設定金額，含黃淑蓮之50萬
    元之債權在內等語，及被告所另提出由黃淑蓮於94年5 月16
    日匯款50萬元予黃徐美玉之匯款單乙紙均相符合（見本院卷
    第77、87頁），是被告乙○○於主觀上雖誤認系爭抵押權所
    能擔保之債權包括渠姐黃淑蓮借款予被告甲○○部分，惟尚
    不能因此即認被告乙○○所辯有前後不一之瑕疵可指，是原
    告以此為由否認系爭222 萬元消費借貸關係之真實，亦無可
    採。
  (四)此外，原告已未能再就被告間所成立之系爭222 萬元消費借
    貸關係出於通謀而為之虛偽意思表示乙節，具體舉證以實其
    說，則原告空言主張被告間以系爭抵押權所擔保之系爭222
    萬元債權均屬虛偽云云，因乏實據，而無可採。
五、從而，原告提起本件確認之訴，請求確認被告間以系爭抵押
    權所擔保之債權，於逾222 萬元部分不存在，為有理由，應
    予准許，逾此範圍之請求，則無理由，應予駁回。
六、本件事證已臻明確，兩造其餘之主張、陳述及所提之證據資
    料，核與判決結果無何影響，爰不一一論述，附此敘明。
七、據上論結，本件原告之訴為一部有理由，一部無理由，依民
    事訴訟法第79條，判決如主文。
中    華    民    國    98    年    7     月    20    日
                  民事第一庭    法  官  范明達
以上正本係照原本作成
如對本判決上訴，須於判決送達後20日內向本院提出上訴狀
中    華    民    國    98    年    7     月    21    日
                                書記官  張豐松


司法院資訊處製作；財團法人民間司法改革基金會備份。
